臺北高等行政法院判決
　　　　　　　　　　　　　　　　　　 95年度訴字第02000號
　　　　　　　　　　　　　　　.
原　　　告　甲○○
訴訟代理人　李盛賢　律師
被　　　告　桃園縣政府稅捐稽徵處
代　表　人　乙○○(處長)
訴訟代理人　丙○○
上列當事人間因土地增值稅事件，原告不服桃園縣政府中華民國
95年4月14日府法訴字第0940322581號訴願決定，提起行政訴訟
。本院判決如下：
　　主  文
原告之訴駁回。
訴訟費用由原告負擔。
　　事  實
一、事實概要：
    緣原告於民國（下同）91年10月25日將所有坐落於桃園市○
    ○段653地號土地辦理信託登記予訴外人（即受託人）賴峻
    祺、賴家慶等2人，嗣於91年12月16日再以受託人賴君等2人
    之名義，將系爭土地捐贈登記予澎湖縣望安鄉公所，並辦理
    土地移轉現值之申報，原經被告機關依土地稅法第28條規定
    免徵其土地增值稅計新台幣（下同） 3,836,789元在案，嗣
    經被告機關查得系爭土地，原告於91年9 月19日即訂約出售
    與訴外人洪炳輝，洪炳輝再出售予賴峻祺、賴家慶等2 人，
    原告未依規定申報土地移轉現值，卻以信託登記移轉方式，
    藉以規避稅捐，被告機關遂核定補徵原告土地增值稅計
    3,836, 789元。原告不服，申請復查，未獲變更，提起訴願
    遭決定駁回，遂提起本件行政訴訟。
二、兩造聲明：
　　(一)原告聲明求為判決：1.訴願決定、原處分均撤銷。
                        2.訴訟費用由被告負擔。
　　(二)被告聲明求為判決：1.駁回原告之訴。
                        2.訴訟費用由原告負擔。
三、兩造之爭點：被告機關核定補徵原告土地增值稅計3,836,78
    9元，是否適法？
　　(一)原告主張之理由：
      1.本件首應探究者乃原告所有之桃園市○○段653地號土
        地是否應列入公共設施保留地？
        (1)公共設施保留地之移轉免徵土地增值稅，何以私設巷
          道或既成道路之移轉仍需繳納土地增值稅？
          按土地稅法第39條第1項、第2項規定：「被徵收之
            土地，免徵其土地增值稅。」「依都市計畫法指定
            之公共設施保留地尚未被徵收前之移轉，準用前項
            規定，免徵土地增值稅。但經變更為非公共設施保
            留地後再移轉時，以該土地第一次免徵土地增值稅
            前之原規定地價或前次移轉現值為原地價，計算漲
            價總數額，課徵土地增值稅。」明文規定公共設施
            保留地，地主不僅在徵收前可使用、收益，在移轉
            時還可以有免徵土地增值稅之優惠。然同樣供公眾
            通行之私設巷道、既成巷道對土地所有權人而言，
            既不能使用、收益，更不能出售或抵押貸款，在稅
            法規定只可以不計入遺產總額，免徵遺產稅，兩者
            相較一個已是實際上的公共設施用地，另一個則是
            未來的公共設施用地，然國家立法時卻做了嚴苛且
            不合理之規定，即私設巷道、既成道路之移轉仍需
            繳納土地增值稅。
          原告所有桃園市○○段 653地號係供作道路使用，
            國家早應編列預算辦理徵收給予補償，若國家早依
            法辦理，原告不但可獲得更高之補償金，且依法無
            庸繳納土地增值稅，國家末依法保障人民之財產，
            被告反藉在原告最無奈之情況，以低價出售時，反
            課原告以鉅額之土地增值稅 3,836,789元。依前開
            理由之說明，焉得謂法理之平？被告機關無理課徵
            原告鉅額土地增值稅，此種立法顯有違憲之嫌。
        (2)原告所有桃園市○○段 653地號道路用地應屬公共設
          施保留地，應免課徵增值稅：
          整體開發地區新設住宅社區○○○道路用地」，都市
          計畫書規定以開發許可，市區徵收及一般徵
          收等方式取得，在尚未申請獲准開發許可前，如屬都
          市計畫法第42條所劃設之公共設施用地，宜認屬公共
          設施保留地，依上開函令亦應免課土地增值稅。
      2.原告所有之系爭土地已供作巷道使用，國家既不願編列
        補償，卻以違憲之土地稅法欲課徵原告鉅額之土地增值
        稅，桃園縣政府雖基於行政一體之立場，維持被告之立
        場駁回原告之訴願，然由本件確可見諸多不合理之處：
        (1)大法官會議釋字第 400號解釋令通過後，行政機關仍
          抗不執行，全國未有任何縣市依釋字第400號編列預
          算解決既成道路之補償問題，逼使經濟陷入困難之原
          告賤售道路用地。
        (2)因行政機關之拒不執行釋字第 400號解釋，原告不得
          已賤售，被告卻強依違憲之法令欲課徵土地增值稅3,
          836,789元。
　　(二)被告主張之理由：
      1.按「土地增值稅之納稅義務人如左：一、土地為有償移
        轉者，為原所有權人。二、土地為無償移轉者，為取得
        所有權之人。……前項所稱有償移轉，指買賣、交換、
        政府照價收買或徵收等方式之移轉；所稱無償移轉，指
        遺贈及贈與等方式之移轉。」、「已規定地價之土地，
        於土地所有權移轉時，應按其土地漲價總數額徵收土地
        增值稅。……」、「被徵收之土地，免徵其土地增值稅
        。依都市計畫法指定之公共設施保留地尚未被徵收前之
        移轉，準用前項規定，免徵土地增值稅。…」、「稅捐
        之核課期間，依左列規定：一、依法應由納稅義務人申
        報繳納之稅捐，已在規定期間內申報，且無故意以詐欺
        或其他不正當方法逃漏稅捐者，其核課期間為5 年。…
        …三、未於規定期間內申報，或故意以詐欺或其他不正
        當方法逃漏稅捐者，其核課期間為7 年。在前項核課期
        間內，經另發現應徵之稅捐者，仍應依法補徵或並予處
        罰…」分別為土地稅法第5條、第28條、第39條第1、2
        項及稅捐稽徵法第21條所明定。
      2.原告於91年10月25日將其原有坐落於桃園市○○段653
        地號土地辦理信託登記予案外人（即受託人）賴峻祺、
        賴家慶等2人，嗣於91年12月16日再以受託人賴君等2人
        之名義，將系爭土地捐贈登記予澎湖縣望安鄉公所，並
        辦理土地移轉現值之申報，原經被告依土地稅法第28條
        規定免徵其土地增值稅在案，嗣經被告查得系爭土地於
        91年10月25日辦理信託登記予賴峻祺、賴家慶等2 人前
        ，已於91年9 月19日訂約出售與案外人洪炳輝，買賣價
        款為32萬元，有買賣契約書附卷，而該契約書並經原告
        詳細載明其分別收受價款之日期與金額等紀錄，又賴峻
        祺於94年3 月22日至財政部臺灣省中區國稅局苗栗縣分
        局製作談話記錄亦指稱：「該等土地係透過徐廣成代書
        向洪炳輝君購買，用該等土地捐贈政府機關（即澎湖縣
        望安鄉公所），由望安鄉公所核發之捐贈證明書及國稅
        局核發之不計入贈與總額證明書，於所得稅申報時列舉
        扣除。」，顯見系爭土地實為買賣交易行為卻利用假信
        託方式辦理移轉，藉以逃漏稅捐，此為原告所不爭。
      3.至原告主張系爭土地供作道路使用，依大法官會議釋字
        第 400號解釋，國家應依法律規定辦理徵收給予補償，
        國家未依法保障人民財產，反於系爭土地出售時課徵巨
        額土地增值稅為不合理之規定，又系爭地號道路用地應
        屬公共設施保留地，應免徵土地增值稅云云。查大法官
        會議釋字第 400號解釋，係對符合一定要件之既成道路
        土地，因公益而特別犧牲財產上之利益，國家應依法律
        之規定辦理徵收給予補償，或由有關機關訂定期限籌措
        財源逐年辦理或以他法補償之釋示，並非對既成道路土
        地作成予以免徵土地增值稅之解釋。又依桃園縣政府都
        市計畫土地使用分區證明書載，該移轉土地係屬「61.0
        1.12桃園擴大修訂都市計畫住宅區」，故其使用分區係
        屬都市計畫法第32條第1 項所規定之使用分區，非屬都
        市計畫法第42條所規定之公共設施用地，自無土地稅法
        第39條第2 項前段「公共設施保留地」得免徵土地增值
        稅之適用，故原告之主張，依法無據，被告原依稅捐稽
        徵法第21條及土地稅法第5 、28條規定，予以核定補徵
        土地增值稅3,836,789元，應予以維持。
      4.綜上論結，原告之訴應認為無理由，請予駁回，以維稅
        政。
　　理  由
一、按「土地增值稅之納稅義務人如左：1、土地為有償移轉者
    ，為原所有權人。2、土地為無償移轉者，為取得所有權之
    人。……前項所稱有償移轉，指買賣、交換、政府照價收買
    或徵收等方式之移轉；所稱無償移轉，指遺贈及贈與等方式
    之移轉。」、「已規定地價之土地，於土地所有權移轉時，
    應按其土地漲價總數額徵收土地增值稅。……」、「被徵收
    之土地，免徵其土地增值稅。依都市計畫法指定之公共設施
    保留地尚未被徵收前之移轉，準用前項規定，免徵土地增值
    稅。…」分別為土地稅法第5條、第28條、第39條第1、2 項
    規定甚明；次按「稅捐之核課期間，依左列規定：1、依法
    應由納稅義務人申報繳納之稅捐，已在規定期間內申報，且
    無故意以詐欺或其他不正當方法逃漏稅捐者，其核課期間為
    5年。……3、未於規定期間內申報，或故意以詐欺或其他不
    正當方法逃漏稅捐者，其核課期間為7年。在前項核課期間
    內，經另發現應徵之稅捐者，仍應依法補徵或並予處罰…」
    為稅捐稽徵法第21條所明定。
二、原告於91年10月25日將所有坐落於桃園市○○段653地號土
    地辦理信託登記予訴外人（即受託人）賴峻祺、賴家慶等2
    人，嗣於91年12月16日再以受託人賴君等2人之名義，將系
    爭土地捐贈登記予澎湖縣望安鄉公所，並辦理土地移轉現值
    之申報，原經被告機關依土地稅法第28條規定免徵其土地增
    值稅計3,836,789元在案，嗣經被告機關查得系爭土地，原
    告於91年9月19日即訂約出售與訴外人洪炳輝，洪炳輝再出
    售予賴峻祺、賴家慶等2人，原告未依規定申報土地移轉現
    值，卻以信託登記移轉方式，藉以規避稅捐，被告機關遂核
    定補徵原告土地增值稅計3,836,789元。原告不服，申請復
    查，未獲變更，提起訴願遭決定駁回，循序起訴意旨略以：
    原告所有桃園市○○段653地號係供作道路使用，依大法官
    會議釋字第400號解釋意旨，國家早應編列預算辦理徵收給
    予補償，國家未依法保障人民之財產，被告反藉在原告最無
    奈之情況，以低價出售時，反課原告以鉅額之土地增值稅，
    公共設施保留地之移轉免徵土地增值稅，何以私設巷道或既
    成道路之移轉仍需繳納土地增值稅，焉得謂法理之平，此種
    立法顯有違憲之嫌；又整體開發地區新設住宅社區○○○道
    路用地」，都市計畫書規定以開發許可，市區徵收
    及一般徵收等方式取得，在尚未申請獲准開發許可前，如屬
    都市計畫法第42條所劃設之公共設施用地，宜認屬公共設施
    保留地，應免課土地增值稅，是原告所有桃園市○○段653
    地號道路用地，應認屬公共設施保留地，免課徵增值稅；況
    原告僅將系爭土地出售予洪炳輝，之後，洪炳輝如何處理，
    即非原告所能過問，自不應補徵土地增值稅，爰訴請判決如
    聲明云云。
三、查原告於91年10月25日將其原有坐落於桃園市○○段653 地
    號土地辦理信託登記予案外人（即受託人）賴峻祺、賴家慶
    等2 人，嗣於91年12月16日再以受託人賴峻祺、賴家慶等2
    人之名義，將系爭土地捐贈登記予澎湖縣望安鄉公所，並辦
    理土地移轉現值之申報，原經被告依土地稅法第28條規定免
    徵其土地增值稅在案，嗣經被告查得系爭土地於91年10月25
    日辦理信託登記予賴峻祺、賴家慶等2 人前，已於91年9 月
    19日訂約出售與案外人洪炳輝，買賣價款為32萬元，洪炳輝
    再出售予賴峻祺、賴家慶等2 人各情，為原告所不爭，並有
    買賣契約書、土地增值稅申報書、免稅證明書、土地增值稅
    稅額繳款書、土地登記謄本等附原處分卷內可稽；系爭土地
    買賣契約書並經原告詳細載明其分別收受價款之日期與金額
    等紀錄，原告本人於94年3 月17日至財政部臺灣省中區國稅
    局苗栗縣分局製作談話記錄時亦坦承上情屬實；又訴外人賴
    峻祺於94年3 月22日至財政部臺灣省中區國稅局苗栗縣分局
    製作談話記錄亦指稱：「該等土地係透過徐廣成代書向洪炳
    輝君購買，用該等土地捐贈政府機關（即澎湖縣望安鄉公所
    ），由望安鄉公所核發之捐贈證明書及國稅局核發之不計入
    贈與總額證明書，於所得稅申報時列舉扣除。」；有該談話
    記錄附原處分卷內可佐。足徵被告機關認定系爭土地實為買
    賣交易行為，卻利用假信託方式辦理移轉，信而有徵。
四、至原告主張系爭土地供作道路使用，依大法官會議釋字第40
    0號解釋，國家應依法律規定辦理徵收給予補償，國家未依
    法保障人民財產，反於系爭土地出售時課徵巨額土地增值稅
    為不合理之規定，又系爭地號道路用地應屬公共設施保留地
    ，應免徵土地增值稅云云；查大法官會議釋字第400號解釋
    ，係對符合一定要件之既成道路土地，因公益而特別犧牲財
    產上之利益，國家應依法律之規定辦理徵收給予補償，或由
    有關機關訂定期限籌措財源逐年辦理或以他法補償之釋示，
    並非對既成道路土地於所有權移轉時，作成予以免徵土地增
    值稅之解釋。又依桃園縣政府都市計畫土地使用分區證明書
    載，該移轉土地係屬「61.0 1.12 桃園擴大修訂都市計畫住
    宅區」，有都市計畫土地使用分區證明書附原處分卷內可稽
    ，故其使用分區係屬都市計畫法第32條第1項所規定之使用
    分區，非屬都市計畫法第42 條所規定之公共設施用地，自
    無土地稅法第39條第2項前段「公共設施保留地」得免徵土
    地增值稅之適用〈至系爭土地無償供公眾使用，得依法免徵
    地價稅，係另一問題〉，原告上揭主張，尚非可採。
五、末按「涉及租稅事項之法律，其解釋應本於租稅法律主義之
    精神，依各該法律之立法目的，衡酌經濟上之意義及實質課
    稅之公平原則為之。」司法院釋字第420號解釋可資參照。
    是稅法所重視者，應為足以表徵納稅能力之實質的經濟事實
    ，而非其外觀之法律行為或形式上之登記事項，對實質上相
    同經濟活動所產生之相同經濟利益，應課以相同之租稅，始
    符合租稅法律主義所要求之公平及實質課稅原則。因此倘若
    在經濟面上實質已具備課徵土地增值稅要件之納稅義務人，
    竟違反法律實質及公平課稅之立法意旨，不當的利用法律上
    之形式或法律行為，蓄意製造外觀上或形式上存在之法律關
    係或法律狀態，規避或免除其應納之土地增值稅，為防止規
    避租稅並確保租稅公平，仍應以事實上存在之實質，就具體
    個案判斷其應課徵之土地增值稅，亦即納稅義務人為規避租
    稅，濫用法律上形成之選擇可能性，選擇通常所不使用之迂
    迴或多階段或其他異常法律形式，以規避稅捐者，當轉換為
    與其經濟事實相當之法律形式，而後適用納稅義務人所意圖
    規避之稅法規定；否則對於選擇正當行為而符合課稅構成要
    件之納稅義務人而言，將產生不公平之現象。系爭土地實為
    買賣交易行為，卻利用假信託方式辦理移轉，藉以規避稅負
    ，自無信賴保護原則之適用；再原告既係系爭土地買賣交易
    之出賣人（原告為原所有權人），依上揭土地稅法第5條規
    定，為系爭土地增值稅之納稅義務人；是被告機關依實質課
    稅原則，於核課期間內，按上揭稅捐稽徵法第21條及土地稅
    法第28條等規定，予以核定補徵系爭土地增值稅，洵無不合
    。
六、綜上所述，原告起訴論旨，容非可採。被告機關據以核定補
    徵原告土地增值稅計3,836,78 9元，並無違誤，復查及訴願
    決定遞予維持，亦無不合；原告訴請撤銷為無理由，應予駁
    回。
七、兩造其餘主張陳述，於判決結果不生影響，無庸一一論列，
    併予敘明。
據上論結，本件原告之訴為無理由，爰依行政訴訟法第98條第3
項前段，判決如主文。
中　　華　　民　　國　　96　　年　　3　　月　　22　　日
                  第六庭審判長法  官   林文舟
                              法  官　 闕銘富
                              法  官　 許瑞助
上為正本係照原本作成。
如不服本判決，應於送達後20日內，向本院提出上訴狀並表明上
訴理由，如於本判決宣示後送達前提起上訴者，應於判決送達後
20日內補提上訴理由書（須按他造人數附繕本）。
中　　華　　民　　國　　96　　年　　3　　月　　22　　日
                              書記官   吳芳靜
